臺灣板橋地方法院民事裁定　　　　　　　 95年度抗字第236號
抗　告　人　甲○○
上列抗告人與相對人保證責任台北縣三重住宅公用合作社間聲請
解散事件，對於中華民國95年11月9 日本院95年度法字第29號裁
定提起抗告，本院裁定如下：
    主  文
抗告駁回。
抗告程序費用由抗告人負擔。
    理  由
一、抗告意旨略以：依司法院大法官會議釋字第276 號解釋：「
    合作社法第55條第1 項第6 款「解散之命令」，乃係解散合
    作社，消滅其法人人格之處分，惟此種處分之要件及程序，
    合作社法中未為明確之規定，宜由主管機關妥為檢討修正。
    」，惟主管機關迄今並未依上開解釋要旨修正；且依大法官
    楊建華、楊日然、吳庚之意見書，如特別法之規定既未臻周
    到，自有援用普通法之法理，故在合作社法未修正前，自應
    有援用民法第36條、第58條相關規定之餘地。茲查本件相對
    人自民國51年改選理監事登記後，即未依合作社法及合作事
    業獎勵規則，按時召開理事會、監事會及社務會，並按時辦
    理社員社籍清查、理監事改選，該社之事務亦無法進行，且
    礙於合作社法規定有上開之缺漏，雖經抗告人聲請主管機關
    臺北縣政府以命令解散之，亦經該府回覆稱無法命令解散，
    是其解散之途已窮。然原裁定未審酌上情，僅以合作社法應
    先於民法而適用，且合作社法所規定命令解散之主管機關為
    臺北縣政府，即駁回抗告人之聲請，顯有未洽。為此，提起
    本件抗告，聲明原裁定廢棄，准予解散相對人等語，
二、經查，原裁定以本件相對人係依合作社法而成立之法人，非
    屬依民法所成立之社團法人，故其主管機關應為臺北縣政府
    ，本院並非相對人之主管機關為由，而駁回抗告人之聲請。
    抗告人雖以合作社法第55條第1 項第6 款就「解散之命令」
    之處分程序及要件，未為明確規定，主管機關亦未依大法官
    會議釋字第276 條解釋意旨修正該條文，故解散相對人之途
    已窮，自應得援用「特別法無規定者，適用普通法」之法理
    ，在合作社法未修正前，逕依民法36條等相關規定，聲請法
    院裁定解散。原裁定未審酌及此，即駁回抗告人之聲請，顯
    有未洽云云置辯。然由司法院大法官會議釋字第276 條解釋
    文內容：「合作社法第55條第1 項第6 款規定之解散命令，
    乃解散合作社之處分，對於此種處分之要件及程式如何，該
    法未為明確之規定，宜由主管機關妥為檢討修正。內政部於
    中華民國69年2 月26日修正發佈之合作事業獎勵規則，關於
    合作事業成績考列戊等者，由縣市合作社主管機關令飭解散
    之規定，應配合上開法律一併檢討修正。」觀之，上開解釋
    僅對發生違憲爭議之法規（合作社法第55條第1 項第6 款規
    定）加以非難，而認主管機關應妥為檢討修正合作社法及合
    作事業獎勵規則，並未明確宣告其違憲，或依其前先例情形
    定期使其失效，自應認於主管機關檢討修正前，上開法令並
    非當然失效（行政法院86年度判字第1423號判決意旨參照）
    。因此，現行合作社法第55條第1 項第6 款之規定既仍屬有
    效，則原裁定所指依該條規定得命令解散相對人之主管機關
    應為臺北縣政府乙節，即洵無違誤，本院為普通法院自無審
    判權，抗告人應向臺北縣政府為聲請，始為適法。又合作社
    法第55條第1 項第6 款之解散命令，係指合作社之主管機關
    或其上級監督機關，依法令規定或本於法令賦與職權所為之
    解散命令而言（參內政部68年10月22日台內社字第38228 號
    函示），可知主管機關所為之解散命令乃消滅其法人人格之
    處分，核其性質應係一行政處分性質，故抗告人如對該主管
    機關之准駁決定（不論其是否具備處分之外在形式）有所不
    服，自均應循行政爭訟程序途徑以為救濟，方為適切，併此
    敘明。
三、據上論結，本件抗告為無理由，應依非訟事件法第46條、第
    21條第2 項，民事訴訟法第495 條之1 第1 項、第449 條第
    1 項、第78條，裁定如主文。
中　　華　　民　　國　　96　　年　　1 　　月　　10　　日
                  民事第一庭  審判長法　官  李世貴
                                    法　官　許瑞東
                                    法　官　黃若美
以上正本係照原本作成。
如不服本裁定，僅得於收受本裁定正本送達後10日內，以適用法
規顯有錯誤為理由，向本院提出再抗告狀，（須附繕本一份及繳
納再抗告裁判費新台幣1,000 元），經本院許可後始可再抗告。
中　　華　　民　　國　　96　　年　　1 　　月　　10　　日
                                    書記官　傅明華
